---
title: "Progetto DA - gruppo E"
#format: html
#format: pdf
editor: visual
date: "`r Sys.Date()`"
author: "Dariol Emma, Imbalzano Elisabeth, Riccio Riccardo, Severi Matteo"
output:
  html_document:
    toc: true
    theme: united
---

```{r setup, include=FALSE}
library(knitr)
library(yaml)
library(moments)
library(ggplot2)
library(ggcorrplot)
library(MASS)
knitr::opts_chunk$set(echo = TRUE)
```

## Progetto di Data Analytics

L'analisi che si vuole effettuare concerne un dataset che descrive dati riguardanti l'inquinamento dell'aria (pollution) e il tasso di mortalità in 60 aree metropolitane negli Stati Uniti d'America nell'anno 1960.

Il dataset deriva da una rivista trimestrale di Statistica per le Scienze Fisiche, Chimiche e Ingegneristiche che viene pubblicata dall'*American Society for Quality* e dall'*American Statistical Association*, denominata *Technometrics*.

Più precisamente si trova nel vol. 15 (463-482), redatto nel 1973, in un articolo intitolato "*Instabilities of regression estimates relating air pollution to mortality*" che ha come autori McDonald G.C. and Schwing R.C.

L'obiettivo della presente analisi è quello di sviscerare le relazioni che sono presenti tra le variabili ambientali/sociali e la variabile target del tasso di mortalità e di sviluppare inoltre un modello predittivo per la variabile output (mort).

### Descrizione delle variabili presenti

Le variabili all'interno del dataset proposto sono 16

-   PREC ➜ Precipitazioni medie annue in pollici

-   JANT ➜ Temperatura media di gennaio in gradi F

-   JULT ➜ Temperatura media di luglio in gradi F

-   OVR65 ➜ % della popolazione SMSA (standard metropolitan statistical area) del 1960 di età pari o superiore a 65 anni

-   POPN ➜ Numero di componenti medio per nucleo familiare

-   EDUC ➜ Numero di anni scolastici medio completati da coloro che hanno più di 22 anni

-   HOUS ➜ % di unità abitative integre e dotate di tutti i servizi

-   DENS ➜ Popolazione per miglio quadrato nelle aree urbanizzate, 1960

-   NONW ➜ % popolazione non bianca nelle aree urbanizzate, 1960

-   WWDRK ➜ % occupati nelle professioni dei colletti bianchi

-   POOR ➜ % di famiglie con reddito \< \$ 3000

-   HC ➜ Potenziale relativo di inquinamento da idrocarburi

-   NOX ➜ Potenziale relativo di inquinamento da ossidi di azoto

-   SO2 ➜ Potenziale relativo di inquinamento da anidride solforosa

-   HUMID ➜ % di umidità relativa media annua alle ore 13:00

-   MORT ➜ Tasso di mortalità totale corretto per età per 100.000 (abitanti)

## Importazione dei dati

```{r}
Pollution = read.csv("Pollution/pollution.csv")
```

## ANALISI DEL DATASET "Pollution"

```{r}
PollutionUnivConf <- read_yaml("pollution-univ.config.yaml")
```

```{r, results='asis'}
univarAnalysis <- function(conf, df) {
  cat("\n\n\\clearpage\n\\newpage")
  cat("\n\n##", conf$colname, "\n")
  if ("uselog" %in% conf$run) {
    df[, conf$colname] <- log(df[, conf$colname])
  }
  cat("\n\n Numero di NA: ", sum(is.na(df[, conf$colname]), na.rm = T), "\n\n")
  if ("filterzeros" %in% conf$run) {
    cat("\n\n Numero di zeri rimossi: ", sum(df[, conf$colname] == 0, na.rm = T), "\n\n")
    df <- df[df[, conf$colname] != 0,]
  }
  if (sum(
      as.logical("dobarplot" %in% conf$run), 
      as.logical("doboxplot" %in% conf$run),
      as.logical("dohist" %in% conf$run),
      as.logical("dodensity" %in% conf$run),
      as.logical("doqqplot" %in% conf$run)
    ) > 2) {
    par(mfrow = c(2, 2))
  } else {
    par(mfrow = c(1, 1))
  }
  if ("dotable" %in% conf$run) {
    print(kable(t(rbind(
      idx = levels(factor(df[, conf$colname])),
      abs = table(df[, conf$colname]),
      rel = prop.table(table(df[, conf$colname]))
    )), col.names = c("Level", "Abs. Freq", "Rel. Freq"), row.names = FALSE))
  } else {
    temp <- as.array(summary(df[, conf$colname]))
    temp["Skewness"] <- skewness(df[, conf$colname])
    if ("kurtosis" %in% conf$run) {
      temp["Kurtosis"] <- kurtosis(df[, conf$colname])
    }
    print(kable(as.array(temp), col.names = c("Stat", "Value")))
  }
  if ("dobarplot" %in% conf$run) {  
    barplot(table(df[, conf$colname]), main=NULL)
  }
  if ("doboxplot" %in% conf$run) {
    boxplot(df[, conf$colname], main=NULL)
  }
  if ("dohist" %in% conf$run) {
    hist(df[, conf$colname], freq = F, main=NULL, xlab = NULL)
  }
  if ("dodensity" %in% conf$run) {
    plot(density(df[, conf$colname], na.rm = T), main="")
  }
  if ("doqqplot" %in% conf$run) {
    qqnorm(df[, conf$colname])
    qqline(df[, conf$colname])
  }
  if (!is.na(conf$desc)) {
    cat("\n\n", conf$desc, "\n")
  }
}

out <- sapply(PollutionUnivConf$variables, univarAnalysis, df = Pollution)
```

## ANALISI BIVARIATA DEL DATASET

```{r}
PollutionBivConf <- read_yaml("pollution-biv.config.yaml")
```

```{r, results='asis'}
bivarAnalysis <- function(conf, df) {
  cat("\\newpage")
  cat("\n\n##", conf$colname, "\n")
  par(mfrow = c(1, 1))
  if ("uselog" %in% conf$run) {
    df[, conf$colname] <- log(df[, conf$colname])
  }
  cat("\n\n Numero di NA: ", sum(is.na(df[, conf$colname]), na.rm = T), "\n\n")
  if ("filterzeros" %in% conf$run) {
    cat("\n\n Numero di zeri rimossi: ", sum(df[, conf$colname] == 0, na.rm = T), "\n\n")
    df <- df[df[, conf$colname] != 0,]
  }
  if ("docmpboxplot" %in% conf$run) {
    boxplot(df[, conf$tgcol]~df[, conf$colname], 
            xlab = conf$colname, ylab = conf$tgcol)
  }
  if ("doanova" %in% conf$run) {
    anova_obj <- aov(df[, conf$tgcol]~df[, conf$colname])
    print(kable(summary(anova_obj)[1][[1]], row.names = FALSE))
    if ("doetasq" %in% conf$run) {
      etasq_obj <- summary(anova_obj)[1][[1]][[2]][1]/(summary(anova_obj)[1][[1]][[2]][2]+
                                                         summary(anova_obj)[1][[1]][[2]][1])
      cat("\n\n Eta squared: ", etasq_obj, "\n\n")
    }
  }
  if ("doscatterplot" %in% conf$run) {
    plot(df[, conf$colname], df[, conf$tgcol], xlab = conf$colname, 
         ylab = conf$tgcol)
    lm_obj <- lm(df[, conf$tgcol]~df[, conf$colname])
    abline(a= lm_obj$coefficients[1], b = lm_obj$coefficients[2], col=2)
    par(mfrow = c(2, 2))
    plot(lm_obj, which = c(1,2,4,5))
    print(kable(summary(lm_obj)$coefficients, row.names = FALSE))
    if ("dorsq" %in% conf$run) {
      print(kable(cbind(
        cov = cov(df[, conf$colname], df[, conf$tgcol], use = "complete.obs"),
        cor = cor(df[, conf$colname], df[, conf$tgcol], use = "complete.obs"),
        rsq = summary(lm_obj)$r.squared
      )))
    }
  }
  if (!is.na(conf$desc)) {
    cat("\n\n", conf$desc, "\n")
  }
}

out <- sapply(PollutionBivConf$variables, bivarAnalysis, df = Pollution)
```

### Considerazioni

Le varie analisi bivariate per le singole variabili evidenziano come ci sia un dato che risulta sempre anomalo (in 12 variabili su 16) quando viene valutata la distanza di Cook. Questo è l'osservazione 37. Si decide dunque di procedere effettuando un ricalcolo dei valori degli indici $R^2$-Adjusted e p-value delle singole variabili, utilizzando il medesimo dataset epurato però della suddetta rilevazione.

```{r, results='asis'}
senza37 <- Pollution[-37, ]

bivarAnalysisLight <- function(conf, df) {
  cat("\n\n##", conf$colname, "\n")
  
  if ("uselog" %in% conf$run) {
    df[, conf$colname] <- log(df[, conf$colname])
  }
 
  if ("doscatterplot" %in% conf$run) {
    lm_obj <- lm(df[, conf$tgcol]~df[, conf$colname])
    print(kable(summary(lm_obj)$coefficients, row.names = FALSE))
    if ("dorsq" %in% conf$run) {
      print(kable(cbind(
        cov = cov(df[, conf$colname], df[, conf$tgcol], use = "complete.obs"),
        cor = cor(df[, conf$colname], df[, conf$tgcol], use = "complete.obs"),
        rsq = summary(lm_obj)$r.squared
      )))
    }
  }

}

out <- sapply(PollutionBivConf$variables, bivarAnalysisLight, df = senza37)
```

# ANALISI MULTIVARIATA: stima del modello

In primis, per procedere con l'analisi multivariata, si va a valutare la correlazione tra le varie variabili per diagnosticare eventualmente casi di ridondanza.

```{r}
ggcorrplot(cor(Pollution), hc.order = TRUE,  type = "lower", lab = F)
```

Poichè nell'analisi bivariata sono stati considerati i logaritmi delle variabili *nox*, *so2* e *hc,* si riesegue la matrice di correlazione con le variabili in scala logaritmica:

```{r}
datasetlog <- Pollution
datasetlog$hc <- log(datasetlog$hc)
datasetlog$nox <- log(datasetlog$nox)
datasetlog$so2 <- log(datasetlog$so2)

ggcorrplot(cor(datasetlog), hc.order = TRUE,  type = "lower", lab = F)
```

Si può evidenziare come la correlazione delle tre suddette variabili, specialmente con la variabile mort, sia aumentata decisamente, con un futuro impatto anche nell'aumento del valore dell'indice Adjusted-$R^2$

Si nota anche come l'elevata correlazione tra le variabili *hc* e *nox* implichino ridondanza e dipendenza lineare. Si preferisce dunque scegliere di mantenere una sola delle due variabili, ovvero *nox*.

### Modello StepAIC

Si procede ora con formulare un primo abbozzo del modello di regressione multivariata tramite StepAIC, in maniera tale da avere un metro di paragone anche se con un modello costruito algoritmicamente.

```{r}
lreg <- lm(mort ~ ., data = Pollution)
a <- stepAIC(lreg, direction = "both")
```

```{r}
summary(a)
```

L'indice $R^2$ del modello è pari a 71.39%

L'AIC risultante è di 429.63, con variabili considerate finali $$\text{mort} \sim  \beta_0+ \beta_1\cdot \text{prec} + \beta_2\cdot \text{jant} + \beta_3\cdot\text{jult} + \beta_4\cdot\text{ovr65} + \beta_5\cdot\text{popn} + \beta_6\cdot \text{educ} +$$

$$
+ \beta_7\cdot \text{nonw} + \beta_8\cdot \text{hc} + \beta_9\cdot\text{nox}
$$

### Primo modello

Considerando le variabili *prec*, *popn*, *educ*, *hous*, *nonw*, *poor, log(so2)* e *log(nox)*, che, dall'analisi bivariata sono quelle che sembrano essere più correlate alla variabile *mort*, creiamo il nostro primo modelllo.

```{r}
mod1 <- lm(mort ~ prec + popn + educ + hous + nonw + log(so2) + poor + log(nox), data = Pollution)
summary(mod1)
AIC(mod1)                        
```

Si nota che questo modello ha un Adjusted R-squared di 67.41% e l'AIC di 608.9.

Andando a vedere i p-value, si vede che quello delle variabili *popn* e *log(so2)* è molto alto e si decide quindi di toglierle dal modello.

Ed inoltre aggiungiamo $\text{wwdrk}*\text{educ}$ , in quanto sono abbastanza correlate tra di loro.

```{r}
mod2 <- lm(mort ~ prec + educ + hous + nonw + poor + log(nox) + wwdrk*educ, data = Pollution)
summary(mod2)
AIC(mod2)
```

In questo modo l'Adjusted R-squared è arrivato a 0.6825 e l'AIC a 607.333.

Ma notiamo che probabilmente $\text{wwdrk}*\text{educ}$ non aggiunge molto al nostro modello, quindi lo togliamo.

Sempre guardando la correlazione, proviamo ad aggiungere $\text{hous}*\text{educ}$, $\text{poor}*\text{nonw}$ , $\text{poor}*\text{hous}$ e $\text{ovr65}*\text{nonw}$ che sono quelli con più correlazione

```{r}
mod3 <- lm(mort ~ prec + educ + hous + nonw + poor + log(nox) + hous*educ + poor*nonw + poor*hous + ovr65*nonw, data = Pollution)
summary(mod3)
AIC(mod3)
```

Ma guardando i p-value, osserviamo che $\text{educ}*\text{hous}$ contribuisce, come anche $\text{poor}*\text{nonw}$ ma potrebbe essere migliorato, mentre $\text{poor}*\text{hous}$ e $\text{ovr65}*\text{nonw}$ , presentano valori del p-value elevati e dunque non apportando alcuna modifica sostanziale, si decide di eliminarli.

Per migliorare $\text{poor}*\text{nonw}$ proviamo ad aggiungere la variabile $\text{educ}$ sotto l'ipotesi che la variabile $\text{poor}$ potrebbe incidere sugli anni di studio:

```{r}
mod4 <- lm(mort ~ prec + educ + hous + nonw + poor + log(nox) + hous*educ + poor*nonw*educ, data = Pollution)
summary(mod4)
AIC(mod4)

par(mfrow = c(2, 2))
plot(mod4, which = c(1,2,4,5))
par(mfrow = c(1, 1))
```

Otteniamo così un modello con l'Adjusted R-squared di 80.98% e l'AIC di 578.9574.

$$ \text{mort} \sim \beta_0 + \beta_1\cdot \text{prec} + \beta_2\cdot\text{educ}+ \beta_3\cdot\text{hous}+\beta_4\cdot\text{nonw}+\beta_5\cdot\text{poor}+\beta_6\cdot \log(\text{nox}) +  \beta_7\cdot\text{educ}*\text{hous} + $$

$$
+ \beta_8\cdot\text{nonw}*\text{poor} +  \beta_9\cdot\text{educ}*\text{poor} +  \beta_{10}\cdot\text{educ}*\text{nonw}+\beta_{11}\cdot\text{educ}*\text{nonw}*\text{poor} 
$$

#### Primo modello (senza osservazione 37)

Abbiamo visto però dall'analisi bivariata senza l'osservazione 37 che la variabile *so2* dovrebbe essere di fondamentale importanza per contributo al modello ma nel fit appena presentato è stata scartata al primo step.

Proviamo dunque a vedere se, considerando il nuovo dataset *senza37* e l'ultimo modello proposto, la suddetta variabile ci porta dei valori migliori in termini di $R^2$-adjusted ed AIC.

```{r}
mod5 <- lm(mort ~ prec + educ + hous + nonw + poor + log(so2)+ log(nox) + hous*educ + poor*nonw*educ, data = senza37)
summary(mod5)
AIC(mod5)

par(mfrow = c(2, 2))
plot(mod5, which = c(1,2,4,5))
par(mfrow = c(1, 1))
```

Si vede che il valore dell'indice $R^2$-adjusted (80.01) è rimasto pressochè invariato, mentre è sceso abbastanza il modulo dell'AIC che risulta ora essere pari a 565.76, e dunque migliore.

$$ \text{mort} \sim \beta_0 + \beta_1\cdot \text{prec} + \beta_2\cdot\text{educ}+ \beta_3\cdot\text{hous}+\beta_4\cdot\text{nonw}+\beta_5\cdot\text{poor}+\beta_6\cdot \log(\text{nox}) + \beta_7\cdot\text{educ}*\text{hous} +   $$

$$
+ \beta_8\cdot\text{nonw}*\text{poor} +  \beta_9\cdot\text{educ}*\text{poor} +  \beta_{10}\cdot\text{educ}*\text{nonw}+\beta_{11}\cdot\text{educ}*\text{nonw}*\text{poor}
$$

Guardando però i residui sembra esserci un'altra misurazione anomala, la numero 28. Si prova ora ad analizzare rimuovendo anche la suddetta

##### Primo modello senza osservazione 37 e 28

Per quanto riguarda il primo modello si ottiene:

```{r}
#Primo modello 
mod4 <- lm(mort ~ prec + educ + hous + nonw + poor + log(nox) + hous*educ + poor*nonw*educ, data = senza3728) 
summary(mod4) 
AIC(mod4)  
par(mfrow = c(2, 2)) 
plot(mod4, which = c(1,2,4,5)) 
par(mfrow = c(1, 1))
```

Si nota dai residui che ora l'osservazione 11 si discosterebbe dalle altre guardando la distanza di Cook; si procede dunque analizzando il modello togliendo l'osservazione 11:

##### Primo modello senza osservazione 37, 28 e 11

```{r}
senza372811 <- Pollution[c(-11,-28,-37), ]  

#Primo modello 

mod4 <- lm(mort ~ prec + educ + hous + nonw + poor + log(nox) + hous*educ + poor*nonw*educ, data = senza372811) 
summary(mod4) 
AIC(mod4) 
par(mfrow = c(2, 2)) 
plot(mod4, which = c(1,2,4,5)) 
par(mfrow = c(1, 1))
```

### Secondo modello

Facendo alcune considerazioni aggiuntive però, si suppone che l'inquinamento dei gas nell'atmosfera provochi ad esempio piogge acide, evento atmosferisco che essendo dannoso per l'organismo, potrebbe comportare un aumento della mortalità.

Infatti si va a valutare anche la combinazione delle variabili $\text{prec}*\log(\text{nox})*\log(\text{so2})$

```{r}
regmulti1 <- lm(mort ~ educ + nonw + poor + prec*log(nox)*log(so2) + educ*poor*nonw + hous*educ  , data = Pollution)
summary(regmulti1)

AIC(regmulti1)

par(mfrow = c(2, 2))
plot(regmulti1, which = c(1,2,4,5))
par(mfrow = c(1, 1))

```

Questo modello ha un indice $R^2=81,19\%$ che è sicuramente sufficientemente elevato per poter essere considerato un buon modello. L'AIC corrispondente è di 581.7, che è un valore comunque accettabile.

$$ \text{mort} \sim \beta_0 + \beta_1\cdot \text{educ}+ \beta_2\cdot \text{nonw} + \beta_3\cdot \text{poor} + \beta_4\cdot \text{prec} + \beta_5\cdot \log(\text{nox}) +\beta_6\cdot \log(\text{so2})  +  $$

$$
+ \beta_7\cdot \text{hous}  + \beta_8\cdot \text{prec}*\log(\text{nox})+\beta_9\cdot \text{prec}*\log(\text{so2})+ \beta_{10}\cdot \log(\text{nox})*\log(\text{so2})+ 
$$ $$+ \beta_{11}\cdot \text{educ}*\text{poor} + \beta_{12}\cdot \text{educ}*\text{nonw} + \beta_{13}\cdot \text{nonw}*\text{poor} + \beta_{14}\cdot \text{educ}*\text{hous} +  $$

$$
+ \beta_{15}\cdot \text{prec}*\log(\text{nox})*\log(\text{so2}) +  \beta_{16}\cdot \text{educ}*\text{nonw}*\text{poor}
$$

Nonostante si possa reputare una buona supposizione, il modello non sembra confermarla, o meglio, sembra essercene uno migliore, che è quello visto in precedenza.

#### Secondo modello (senza osservazione 37)

Si prova ora a cambiare il dataset utilizzando quello senza l'osservazione numero 37, mantenendo però il modello appena creato:

```{r}
regmulti2 <- lm(mort ~ educ + nonw + poor + prec*log(nox)*log(so2) + educ*poor*nonw + hous*educ  , data = senza37)
summary(regmulti2)

AIC(regmulti2)

par(mfrow = c(2, 2))
plot(regmulti2, which = c(1,2,4,5))
par(mfrow = c(1, 1))

```

Seppur il valore dell'AIC scenda (571.2), il modulo di $R^2$ diminuisce (79.01%). Sembra dunque che il modello sia "*peggiorato*".

Guardando però i residui sembra esserci un'altra misurazione anomala, la numero 28. Si prova ora ad analizzare rimuovendo anche la suddetta.

##### Secondo modello senza osservazione 37 e 28

```{r}
#Secondo modello 
regmulti2 <- lm(mort ~ educ + nonw + poor + prec*log(nox)*log(so2) + educ*poor*nonw + hous*educ  , data = senza3728) 
summary(regmulti2)  
AIC(regmulti2)  
par(mfrow = c(2, 2)) 
plot(regmulti2, which = c(1,2,4,5)) 
par(mfrow = c(1, 1))
```

Si nota dai residui che ora l'osservazione 11 si discosterebbe dalle altre guardando la distanza di Cook; si procede dunque analizzando il modello togliendo l'osservazione 11:

##### Secondo modello senza osservazione 37, 28 e 11

```{r}
#Secondo modello 
regmulti2 <- lm(mort ~ educ + nonw + poor + prec*log(nox)*log(so2) + educ*poor*nonw + hous*educ  , data = senza372811) 
summary(regmulti2)  
AIC(regmulti2)
par(mfrow = c(2, 2)) 
plot(regmulti2, which = c(1,2,4,5)) 
par(mfrow = c(1, 1))
```

##### 

### Terzo modello (senza osservazione 37)

Si applica dunque la funzione stepAIC al modello *regmulti2* appena formulato, per vedere se in realtà ne è ancora migliorabile la stima

```{r}
regmultiAIC <- stepAIC(regmulti2)
summary(regmultiAIC)
AIC(regmultiAIC)
par(mfrow = c(2, 2)) 
plot(regmultiAIC, which = c(1,2,4,5)) 
par(mfrow = c(1, 1))

```

È aumentato leggermente l' $R^2$ che ora risulta essere pari all'80.65% e l'AIC è sceso a 562.3, che è un valore leggermente migliore rispetto a quello ottenuto con il modello *mod5* .

$$
\text{mort} \sim \beta_0 + \beta_1\cdot \text{educ}+ \beta_2\cdot \text{nonw} + \beta_3\cdot \text{poor} + \beta_4\cdot \text{prec} + \beta_5\cdot \log(\text{nox}) +\beta_6\cdot \log(\text{so2}) +
$$

$$ + \beta_7\cdot \text{hous}  + \beta_8\cdot \text{educ}*\text{poor} + \beta_9\cdot \text{nonw}*\text{poor} + \beta_{10}\cdot \text{educ}$$

Tra tutti il migliore sembrerebbe essere l'ultimo modello proposto, che è stato ottenuto eliminando l'osservazione 37.

Dai grafici della Distanza di Cook dei vari modelli, si evidenzia un altro valore ricorrente che sembrerebbe essere un outlier. Si decide di rieseguire il calcolo dei modelli togliendo questa ulteriore osservazione.

```{r}
senza3728 <- Pollution[c(-28,-37), ]
```

##### Terzo modello senza osservazione 37 e 28

```{r}
#Secondo modello 
regmulti2 <- lm(mort ~ educ + nonw + poor + prec*log(nox)*log(so2) + educ*poor*nonw + hous*educ  , data = senza3728) 
summary(regmulti2)  
AIC(regmulti2)
par(mfrow = c(2, 2))
plot(regmulti2, which = c(1,2,4,5))
par(mfrow = c(1, 1))
```

Si nota dai residui che ora l'osservazione 11 si discosterebbe dalle altre guardando la distanza di Cook; si procede dunque analizzando il modello togliendo l'osservazione 11:

##### Terzo modello senza osservazione 37, 28 e 11

```{r}
regmultiAIC <- stepAIC(regmulti2)
summary(regmultiAIC)
AIC(regmultiAIC)
```

Si nota in questi ultimi modelli che ci sono stati dei miglioramenti sostanziali non tanto in termini di $R^2$ , bensì di AIC.

+------------------------------------+------------------------------------------------------------------------------------------------------------------+--------------------------------------------------------------------------------------------------------------------------------------------------------------------------------------------------------------------------------------------------------------------+
| $$Modello$$                        | $$                                                                                                               | $$                                                                                                                                                                                                                                                                 |
|                                    |                                                                                                  R^2-Adjusted    |                                                                                                                                                                                                                                                           AIC      |
|                                    |                                                                                                           $$     |                                                                                                                                                                                                                                                             $$     |
+:==================================:+:================================================================================================================:+:==================================================================================================================================================================================================================================================================:+
| Modello StepAIC originale          | 71.39%                                                                                                           | 429.63                                                                                                                                                                                                                                                             |
+------------------------------------+------------------------------------------------------------------------------------------------------------------+--------------------------------------------------------------------------------------------------------------------------------------------------------------------------------------------------------------------------------------------------------------------+
| Primo Modello                      | 80.98%                                                                                                           | 578.96                                                                                                                                                                                                                                                             |
+------------------------------------+------------------------------------------------------------------------------------------------------------------+--------------------------------------------------------------------------------------------------------------------------------------------------------------------------------------------------------------------------------------------------------------------+
| Primo Modello senza 37             | 80.01%                                                                                                           | 565.76                                                                                                                                                                                                                                                             |
+------------------------------------+------------------------------------------------------------------------------------------------------------------+--------------------------------------------------------------------------------------------------------------------------------------------------------------------------------------------------------------------------------------------------------------------+
| Primo Modello                      | 82.72%                                                                                                           | 545.52                                                                                                                                                                                                                                                             |
|                                    |                                                                                                                  |                                                                                                                                                                                                                                                                    |
| senza 37, 28                       |                                                                                                                  |                                                                                                                                                                                                                                                                    |
+------------------------------------+------------------------------------------------------------------------------------------------------------------+--------------------------------------------------------------------------------------------------------------------------------------------------------------------------------------------------------------------------------------------------------------------+
| **Primo Modello**                  | **83.12%**                                                                                                       | **534.07**                                                                                                                                                                                                                                                         |
|                                    |                                                                                                                  |                                                                                                                                                                                                                                                                    |
| **senza 37, 28, 11**               |                                                                                                                  |                                                                                                                                                                                                                                                                    |
+------------------------------------+------------------------------------------------------------------------------------------------------------------+--------------------------------------------------------------------------------------------------------------------------------------------------------------------------------------------------------------------------------------------------------------------+
| Secondo Modello                    | 81.19%                                                                                                           | 581.69                                                                                                                                                                                                                                                             |
+------------------------------------+------------------------------------------------------------------------------------------------------------------+--------------------------------------------------------------------------------------------------------------------------------------------------------------------------------------------------------------------------------------------------------------------+
| Secondo Modello senza 37           | 79.01%                                                                                                           | 571.25                                                                                                                                                                                                                                                             |
+------------------------------------+------------------------------------------------------------------------------------------------------------------+--------------------------------------------------------------------------------------------------------------------------------------------------------------------------------------------------------------------------------------------------------------------+
| Secondo Modello                    | 82.88 %                                                                                                          | 548.29                                                                                                                                                                                                                                                             |
|                                    |                                                                                                                  |                                                                                                                                                                                                                                                                    |
| senza 37, 28                       |                                                                                                                  |                                                                                                                                                                                                                                                                    |
+------------------------------------+------------------------------------------------------------------------------------------------------------------+--------------------------------------------------------------------------------------------------------------------------------------------------------------------------------------------------------------------------------------------------------------------+
| **Secondo Modello**                | **83.59%**                                                                                                       | **535.75**                                                                                                                                                                                                                                                         |
|                                    |                                                                                                                  |                                                                                                                                                                                                                                                                    |
| **senza 37, 28, 11**               |                                                                                                                  |                                                                                                                                                                                                                                                                    |
+------------------------------------+------------------------------------------------------------------------------------------------------------------+--------------------------------------------------------------------------------------------------------------------------------------------------------------------------------------------------------------------------------------------------------------------+
| Terzo Modello senza 37             | 80.65%                                                                                                           | 562.33                                                                                                                                                                                                                                                             |
+------------------------------------+------------------------------------------------------------------------------------------------------------------+--------------------------------------------------------------------------------------------------------------------------------------------------------------------------------------------------------------------------------------------------------------------+
| Terzo Modello senza 37, 28         | 82.88                                                                                                            | 548.29                                                                                                                                                                                                                                                             |
+------------------------------------+------------------------------------------------------------------------------------------------------------------+--------------------------------------------------------------------------------------------------------------------------------------------------------------------------------------------------------------------------------------------------------------------+
| **Terzo Modello senza 37, 28, 11** | **85.15%**                                                                                                       | **525.99**                                                                                                                                                                                                                                                         |
+------------------------------------+------------------------------------------------------------------------------------------------------------------+--------------------------------------------------------------------------------------------------------------------------------------------------------------------------------------------------------------------------------------------------------------------+

: Tabella riassuntiva

## Conclusione:

La scelta del miglior modello dipende dall'obiettivo specifico:

-   Se l'obiettivo è massimizzare la capacità del modello di spiegare la variabilità dei dati, il Secondo Modello è il migliore.

-   Se l'obiettivo è minimizzare la complessità del modello mantenendo una buona qualità dell'adattamento (AIC), il Modello StepAIC originale è il migliore.

In generale, una combinazione di entrambi i criteri è spesso considerata.

Se si desidera un equilibrio tra un buon $R^2$ aggiustato e un basso AIC, si potrebbe considerare il Terzo Modello, che ha un buon $R^2$ aggiustato (85.15%) e un AIC relativamente basso (525.99).

Ovviamente si è consci che c'è un aumento della complessità del modello rispetto al primo modello proposto. Si vede anche che non è proporzionale la crescita dell' $R^2$ e dell'AIC. Per quanto dunque il modello trovato spieghi le variabili si può supporre anche che possa essere overfittato (un grande aumento dell'AIC deriva probabilmente dall'avere incluso molti parametri aggiuntivi), ovvero, spiega bene il presente dataset ma potrebbe non generalizzare bene nuovi dati.
